【裁判字號】    98,上易,2165
【裁判日期】    981125
【裁判案由】    妨害自由
【裁判全文】
臺灣高等法院刑事判決                98年度上易字第2165號
上  訴  人  臺灣臺北地方法院檢察署檢察官
被      告  甲○○
上列上訴人因被告妨害自由案件，不服臺灣臺北地方法院98年度
易字第1422號，中華民國98年7 月27日第一審判決（起訴案號：
臺灣臺北地方法院檢察署97年度偵字第26237號）， 提起上訴，
本院判決如下：
    主  文
上訴駁回。
    理  由
一、公訴意旨略以：被告甲○○與乙○○及林純如為叔姪關係，
    而乙○○與林純如為姊妹。緣乙○○及林純如於民國九十七
    年七月二日上午十時許，偕同房屋仲介業者及購屋者，欲至
    林純如所有位於臺北市○○區○○街二二號四樓看屋，行抵
    該址三樓樓梯門口處，因上址四樓僅能自同址三樓進入，而
    上址三樓建物為甲○○所有，故央請甲○○讓其等入內。甲
    ○○竟基於妨害乙○○及林純如自由進入上址四樓房屋權利
    之犯意，將乙○○推至門外，並立即上鎖，以此強暴方式，
    使乙○○及林純如均無法偕同房屋仲介業者與買家至上址四
    樓看屋，妨害林純如與乙○○行使上揭權利，因認被告涉犯
    刑法第三百零四條第一項之強制罪嫌。
二、按犯罪事實應依證據認定之，無證據不得認定犯罪事實；又
    不能證明被告犯罪者，應諭知無罪之判決，刑事訴訟法第一
    百五十四條第二項、第三百零一條第一項分別定有明文。再
    按，刑事訴訟法上所謂認定犯罪事實之證據，係指足以認定
    被告確有犯罪行為之積極證據而言，如未能發現相當證據或
    證據不足以證明，自不能以推測或擬制之方法，以為裁判基
    礎。而刑事訴訟上證明之資料，無論其為直接或間接證據，
    均須達到通常一般之人均不致有所懷疑，而得確信其為真實
    之程度，始得據為有罪之認定，若關於被告是否犯罪之證明
    未能達此程度，而有合理懷疑之存在，致使無從形成有罪之
    確信，根據「罪證有疑，利於被告」之證據法則，即不得遽
    為不利被告之認定，復有最高法院二十九年上字第三一０五
    號、七十六年台上字第四九八六號判例可資參照。
三、本件公訴意旨認定被告甲○○涉有前開罪嫌，係以被告之供
    述、告訴人乙○○之指述、同案被告林王明子之供述、證人
    林武雄、林碧珠、林純如之證詞、台北市○○街二二號四樓
    房屋建物謄本等資料為其主要論據。
四、訊據被告甲○○固承認有於前揭時、地將其三樓住處之門鎖
    鎖上，不讓告訴人乙○○進入之事實，惟堅詞否認有何強制
    罪犯行，辯稱：乙○○在三樓叫我開門，我不開門，她要帶
    人去四樓，四樓是我的所以我不讓她進去等語。
    經查：
  (一)臺北市○○街二二號三樓房屋登記為被告所有，同前號四樓
    房屋則登記為證人林純如所有，有各該房屋之登記謄本各一
    份在卷可稽（偵查卷126、127頁），是被告與證人林純如分
    別擁有前揭房屋之所有權，得以排除他人之干涉。雖被告抗
    辯該門牌四樓房屋應歸其所有，當初登記有誤才會登記到其
    兄林承德名下，嗣後林承德死亡，又繼承登記至林純如名下
    云云，但被告之妹林碧珠與被告之弟林武雄於原審審理時均
    到庭證稱四樓房屋應歸大哥林承德所有，且被告曾對證人林
    純如等人提起所有權移轉登記之民事訴訟，請求證人林純如
    等人將上揭門牌四樓之建物登記塗銷，回復為被告所有，然
    經原審法院以九十七年度店簡字第二一一九號判決被告敗訴
    ，有宣示判決筆錄一紙存卷可參，是被告上開辯解，尚難採
    信。而前述門牌四樓房屋，並無對外獨立之出入口，一定要
    從三樓之樓梯進出乙節，復據證人林碧珠、林武雄、乙○○
    、林純如到庭證述明確，是該四樓房屋之所有權人為使用該
    房屋，勢必要借道三樓而影響到三樓所有權人之權利，此種
    情形類似民法上通行權之觀念，有通行權之人雖可通過他人
    之土地，通行地所有權人有忍受之義務，但有通行權之人應
    對通行地所有權人為適當之補償方是。本案被告與證人林純
    如等人就上開門牌三樓、四樓所有權之歸屬，固曾以民事訴
    訟確認釐清，但就四樓所有權人是否有通行三樓之權利，亦
    即三樓所有權人是否有忍受他人通行之義務，尚未以民事途
    徑確認此項私權之歸屬，自無法遽認四樓之所有權人林純如
    有自由進出通行三樓之權利。
  (二)次按刑法第三百零四條第一項之妨害他人行使權利罪之成立
    ，除客觀上有妨害他人行使權利之行為外，並須主觀上有妨
    害他人行使權利之犯意，始為相當，而該項主觀犯意之認定
    ，自應依證據認定之。證人乙○○於案發當日欲帶仲介業者
    與看屋者從三樓進入四樓，卻為被告推阻，將證人乙○○等
    人鎖在門外等情，雖據證人乙○○、林純如到庭證述詳盡。
    然被告主觀上既認上開門牌三樓房屋為其所有，為圓滿行使
    其所有權，並保障住家起居之安寧，其不願他人進入其屋內
    ，當屬權利之合法行使。況證人乙○○並非四樓之所有權人
    ，仲介業者或看屋之人與被告更無親戚之信任關係，證人林
    純如亦稱當日並未先通知被告要帶仲介上去四樓，則被告更
    無讓四樓所有權人以外之人隨意進入三樓之義務。若謂被告
    阻擋他人進入家宅之舉構成強制罪，則被告似乎不論白天深
    夜，不管四樓所有權人係委託有無親誼之人進入，被告均有
    容忍之義務，此顯與被告擁有之所有權相互扞挌。檢察官上
    訴意旨雖謂：告訴人及被告家族成員長期以來均得任意經由
    三樓即被告住處通往四樓，被告亦未表示異議，顯然有默示
    之分管（通行）協議存在，在該協議未合法終止前，被告無
    權阻撓家族成員之同行云云，惟此仍屬民事問題，應另循民
    事程序謀求救濟，與被告是否應負刑責無關。
  (三)綜上所述，在證人林純如未以民事途徑確認其通行三樓之權
    利前，尚難認定其有該項權利，並認被告有忍受之義務，故
    被告阻擋證人乙○○進入三樓之舉，尚非妨害人行使權利之
    非法行為。此外，復查無其他積極證據足認被告有何強制罪
    之犯行，並使本院達到確信，揆諸前揭法條及說明，自應為
    被告無罪判決之諭知。
五、原審認不能證明被告有何強制罪犯行，而諭知被告無罪，經
    核此部分其認事用法及證據之取捨，均無違誤。檢察官循告
    訴人之請，提起上訴，指摘原判決不當，為無理由，應予駁
    回。
據上論斷，應依刑事訴訟法第368 條，判決如主文。
本案經檢察官陳大偉到庭執行職務。
中    華    民    國    98    年    11    月    25    日
                  刑事第九庭審判長法  官  周盈文
                                  法  官  詹駿鴻
                                  法  官  何信慶
以上正本證明與原本無異。
不得上訴。
                                  書記官  王泰元
中    華    民    國    98    年    11    月    25    日


司法院資訊處製作；財團法人民間司法改革基金會備份。
